臺灣臺南地方法院民事裁定　　　　　 100年度消債抗字第14號
抗　告　人
即債務人　　黃秋雄
代　理　人　林志雄律師
上列抗告人因消費者債務清理條例事件聲請更生，對於民國100
年1 月31日本院99年度消債更字第193 號裁定提起抗告，本院裁
定如下：
    主    文
抗告駁回。
抗告程序費用新台幣壹仟元由抗告人負擔。
    理    由
一、本件抗告意旨略以：抗告人於民國95年間任職於第三人啟盟
    工業股份有限公司（下稱啟盟公司），並曾依照中華民國銀
    行公會會員辦理消費金融案件無擔保債務協商機制，與當時
    之最大債權銀行匯豐商業銀行股份有限公司（下稱匯豐銀行
    ）達成協議，惟協議成立後不久，因經濟不景氣，啟盟公司
    要求抗告人休無薪假，嗣啟盟公司更無法提供工作致抗告人
    失業，從而抗告人因失業而無力繼續履行與匯豐銀行間之協
    議，具有不可歸責事由。後來抗告人雖於96年5 月間再度找
    到工作任職於第三人揚銲開發公司（下稱揚和公司），並欲
    繼續履行之前與匯豐銀行達成之協議，惟匯豐銀行以抗告人
    已毀諾，不能依該協議內容履行，須回復依原契約內容履行
    ，然抗告人實無力履行原契約內容。又抗告人於聲請更生期
    間，曾依原審之命與各債權人協商個別一致性方案，惟第一
    金融資產管理股份有限公司（下稱第一金融公司）提出先1
    次繳納新台幣（下同）10萬元，餘額每月繳8 千元，繳至全
    部清償之方案，但因抗告人已被債權人聲請法院強制執行扣
    薪3 分之1 ，無法1 次籌措10萬元繳納，故無法達成協議，
    且原裁定理由欄三、4 、第11行以下記載第一金融公司願提
    供「80期、月付7,474 元」方案，亦與第一金融公司提供抗
    告人之個別一致性方案有明顯之差距。原裁定遽認抗告人顯
    有能力支付各債權銀行及第一金融公司所提供協商還款方案
    ，僅因抗告人主觀上欠缺清理債務之誠意導致協商不成立，
    容有違誤，爰依法提起抗告，請求廢棄原裁定，准予抗告人
    更生等語。
二、按債務人不能清償債務或有不能清償之虞者，得依本條例所
    定更生或清算程序，清理其債務。消費者債務清理條例第3
    條定有明文。次按聲請更生或清算不合程式或不備其他要件
    者，法院應以裁定駁回之，但其情形可以補正者，法院應定
    期間先命補正。債務人與金融機構協商成立者，不得聲請更
    生或清算，但因不可歸責於己之事由，致履行顯有重大困難
    者，不在此限；本條例施行前，債務人依金融主管機關協調
    成立之中華民國銀行公會會員辦理消費金融案件無擔保債務
    協商機制與金融機構成立之協商，準用前項之規定。消費者
    債務清理條例第8 條、第151 條第5 項、第6 項亦分別有明
    文規定。衡諸債之關係，係以當事人間之信賴關係為基礎，
    為社會經濟組織之重要支柱，故當事人於以法律行為追求自
    己之利益之際，亦應顧及對方之利益，並考量債權債務在社
    會上之作用，本於誠實及信用之原則，行使債權及履行債務
    。是對於已陷入經濟上困境之消費者，若任其於惡性循環之
    債務窘境中生存，將衍生嚴重之社會問題，難以維持安定之
    社會經濟秩序，故為兼顧債權人、債務人雙方之利益，對陷
    於經濟上困境之消費者，乃允其於消費者債務清理條例施行
    後，得選擇以重建型之更生程序或清算型之清算程序清理其
    債務，藉以妥適調整債務人與債權人及其他利害關係人間之
    權利義務關係，保障債權人獲得公平受償，並謀求消費者經
    濟生活之重建復甦機會。惟若債務人履行債務並無困難，僅
    係為圖謀減免債務，而不為債務之履行，自有違債權契約為
    誠信契約之本旨。故對於已與金融機構協商成立，或於本條
    例施行前，已依協商機制與金融機構成立協商之債務人，若
    非因不可歸責於己之事由，致履行顯有重大困難，僅係為圖
    謀減免債務，而不為債務之履行，自有違債權契約為誠信契
    約之本旨，依消費者債務清理條例第151 條第6 項準用同條
    第5 項前段之規定，並不得聲請更生或清算，始能避免肇致
    道德危險。
三、經查抗告人前依金融主管機關協調成立之中華民國銀行公會
    會員辦理消費金融案件無擔保債務協商機制，與最大債權銀
    行中華商業銀行股份有限公司（下稱中華銀行，該債權後來
    讓與匯豐銀行，匯豐銀行再讓與第一金融公司）於95年5 月
    22日就全部無擔保債權成立協商，當時抗告人之無擔保債務
    總額為1,191,424 元，雙方約定由抗告人自95年6 月10日起
    ，分80期，利率百分之3 ，每月清償16,450元至全部清償為
    止。惟抗告人於前述協商成立後，未曾依約繳納即毀諾乙節
    ，有匯豐銀行陳報狀及其檢送之消費金融案件無擔保債務協
    商申請書、審核報告、財政部臺灣省南區國稅局93年度綜合
    所得稅各類所得資料清單、申請人財務資料表、收入證明切
    結書、協議書、無擔保債務還款計畫各1 件在卷可憑，足認
    抗告人無擔保或無優先權之債務總額確實未逾1,200 萬元，
    且抗告人就其與債權銀行間之前置協商內容業已毀諾。
四、抗告人於原審及本院雖主張其因協商後失業，故有不可歸責
    致履行顯有重大困難之事由。又抗告人目前任職於揚銲公司
    ，每月薪資收入約45,000元，但需支出伙食費、交通費、勞
    健保費、教育費、水費、電費、瓦斯費、電話費及3 名子女
    之撫養費，總計34,000元，又被強制執行扣薪3 分之1 ，故
    無法與各債權人成立個別協商一致性方案云云，惟查：
（一）抗告人係於95年5 月與最大債權銀行成立協商，而抗告人
      於95年1 月至8 月中旬任職啟盟公司期間，總計薪資收入
      為317,871 元，扣繳稅額4,800 元等情，有抗告人之勞健
      保投保資料及稅務電子閘門財產所得調件明細表各1 件附
      卷足參，堪認抗告人在協商期間即95年度固定之薪資所得
      為313,071 元（317,871 －4,800 ＝313,071 ），每月平
      均收入為36,832元（313,071 ÷8.5 ＝36,832，元以下4
      捨5 入，下同）。
（二）又按消費者債務清理條例立法目的係為使不幸陷入經濟困
      境之人得以清理債務、重建生活，並在清理債務過程中能
      適度保有符合人性尊嚴之最低基本生活所需，而非維持債
      務人過去慣常之寬裕生活型態，否則非僅有悖於消費者債
      務清理條例之意旨，更係將債務人因個人浪費或財務管理
      失控之風險不當轉嫁予金融機構負擔，顯非公允。故為妥
      適調整債務人與債權人及其他利害關係人間之權利義務關
      係，保障債權人獲得公平受償，並謀求消費者經濟生活之
      重建復甦機會，法院對於債務人每月必要之生活費用，自
      不可僅以債務人主張之數額為斷，而應酌採政府所定最低
      生活費作為裁量標準，方屬允洽。準此，本院審酌抗告人
      協商時之工作地點及戶籍地均位於臺南縣（現已改制為臺
      南市），有抗告人提出之戶籍謄本（見原審卷第41頁）及
      啟盟公司函各1 件在卷可按，參酌內政部公告之95年度臺
      灣省低收入戶最低生活費為每人每月9,210 元。而內政部
      公布之前開低收入戶最低生活費乃由中央、直轄市主管機
      關參照中央主計機關所公布當地區最近1 年平均每人消費
      支出60% 定之，此參諸社會救助法第4 條第2 項之規定自
      明；而中央主計機關所公布當地區最近1 年平均每人消費
      支出，乃依據各縣市轄區內之民生消費型態、經濟繁榮情
      狀及縣市居民之所得收入等各項數據所統計出之消費支出
      金額，於統計時，業已計入平均每人之食品、飲料、菸草
      支出、衣著、鞋襪類支出、房地租、水費、燃料及燈光支
      出、家庭器具、設備及家事管理支出、醫療及保健支出、
      運輸交通及通訊支出、娛樂消遣及教育文化服務支出及什
      項支出，是抗告人雖陳稱每月必要支出包含扶養費為34,0
      00元云云，然抗告人未將各項支出明細列出，本院因認抗
      告人之個人每月必要支出應以9,210 元為合理。又查抗告
      人育有3 名未成年子女，並於96年7 月1 日與前配偶離婚
      乙節，有抗告人提出之離婚協議書1 件在卷可稽（見原審
      卷第45至46頁），是抗告人之未成年子女尚屬幼小，其所
      需之日常生活費用較大人為低，應以95年核定綜合所得稅
      之親屬扶養每人每年免稅額77,000元為計算基礎，故受抗
      告人扶養之未成年子女每人每月基本生活所需費用約為6,
      500 元，又抗告人應與配偶共同負擔未成年子女之扶養費
      ，則抗告人每月應負擔3 名未成年子女之撫養費約9,750
      元（6,500 ×3 ÷2 ＝9,750 ），方為正當。是抗告人每
      月所需之生活必要支出應為18,960元（9,210 ＋9,750 ＝
      18,960）為合理。抗告人主張其每月必要之生活支出共34
      ,000元云云，要無可採。
（三）抗告人復自陳其於95年間任職於啟盟公司，但因啟盟公司
      要求抗告人休無薪假，無法提供工作致抗告人失業云云，
      惟查抗告人自88年5 月14日起任職於啟盟公司，但因抗告
      人於95年8 月15日至同年月21日無正當理由連續曠職3 日
      以上而遭啟盟公司解雇等情，有抗告人勞保投保資料及啟
      盟公司100 年3 月7 日啟管字第006 號函各1 件在卷可稽
      ，堪認抗告人係因曠職而失業，抗告人主張其失業係屬不
      可歸責與己之事由云云，並不可採。況抗告人依協商金額
      應於95年6 月即開始繳納協商金額，則計算至同年8 月21
      日抗告人失業為止，抗告人應能依約繳納3 期協商金額，
      然抗告人未曾繳款即行毀諾，足見抗告人欠缺清理債務之
      誠意甚明。
（四）綜上各情，抗告人於95年度之每月平均收入為36,832元，
      其每月之生活必要支出則為18,960元，則以抗告人每月平
      均收入36,832元扣減每月必要生活支出18,960元後，尚餘
      17,872元，顯足負擔匯豐銀行提供每期繳納16,450元之協
      商方案，堪認抗告人並無不可歸責於己之事由，致履行顯
      有重大困難甚明，抗告人主張其確有不可歸責於己之事由
      致履行上開協商有重大困難云云，顯然無稽，不足採信。
五、又抗告人依原審之命向目前最大債權銀行即遠東商業銀行股
    份有限公司（下稱遠東銀行）申請個別協商一致性方案，遠
    東銀行提出每月繳3,000 元，0 利率，分128 期之方案，有
    抗告人陳報狀在卷可稽（見原審卷第39頁），而抗告人之債
    權銀行除遠東銀行外，尚積欠渣打銀行149,000 元及中國信
    託銀行81,277元，亦有抗告人提出之債權人清冊1 件在卷可
    證（見原審卷第12頁），則依遠東銀行之協商方案比例計算
    ，抗告人每月應清償渣打銀行1,164 元及中國信託銀行635
    元，此外抗告人另有2 家民間債權公司即第一金融公司及台
    新資產管理股份有限公司（下稱台新資管公司），其中第一
    金融公司願提供「80期、月付7,474 元」方案，台新資管公
    司可提供「180 期、0 利率」方案，即每月2,446 元（債權
    額440,288 ÷180 期＝2,446 ），有第一金融公司及台新資
    管公司民事陳報狀各1 件附卷足佐（見原審卷第51、56頁）
    ，總計抗告人每月應清償金額為14,719元。參以抗告人現任
    職揚銲公司及揚銲鋼鐵銲接有限公司（下稱揚銲銲接公司）
    ，自99年1 月至同年11月總計薪資為550,027 元（542,311
    ＋7,716 ＝550,027 ），每月平均薪資約5 萬元（550,027
    ÷11＝50,002），有揚銲公司及揚銲銲接公司提出之抗告人
    薪資明細表2 件在卷可參（見原審卷第47至50頁），而抗告
    人每月最低生活費用應依行政院內政部公告99年度臺灣省低
    收入戶最低生活費用每人每月9,829 元計算，其理由同如前
    述，此外抗告人每月應支付前配偶25,000元，有離婚協議書
    在卷可稽（見原審卷第45至46頁），又抗告人子女有申請單
    親補助每人每月800 元及台南家扶中心補助每人每月1,700
    元，總計每月補助7,500 元，則抗告人支出其3 名子女每月
    之扶養費，應為每月17,500元（25,000－7,500 ＝17,500）
    。是以抗告人之薪資扣除抗告人每月支出，尚餘22,671元（
    50,000－9,829 －17,500＝22,671），顯足償還上開個別協
    商金額。縱第一金融公司向本院陳報之清償方案與其向抗告
    人提出之方案有所不同，抗告人應得再行依上開所述抗告人
    可負擔之方案與各債權人達成個別一致性協商方案，抗告人
    陳稱因已被債權人聲請法院強制執行扣薪3 分之1 ，無法1
    次籌措10萬元繳納，故無法與第一金融公司達成協議云云，
    尚非消費者債務清理條例所應准許抗告人更生之範疇。
六、綜上所述，本件抗告人既與債權銀行中華銀行依金融主管機
    關協調成立之中華民國銀行公會會員辦理消費金融案件無擔
    保債務協商機制成立協商，又無因不可歸責於己致履行顯有
    重大困難之事由，是抗告人聲請更生，不合於消費者債務清
    理條例第151 條第5 項、第6 項之規定，且上開欠缺又屬無
    從補正，參照前開說明，自應駁回其聲請。從而原裁定因之
    駁回其更生之聲請，並無違誤，抗告意旨指摘原裁定不當，
    求予廢棄另為裁定，為無理由，應予駁回。
據上論結，本件抗告為無理由，依消費者債務清理條例第15條、
民事訴訟法第495 條之1 第1 項、第449 條第1 項、第95條、第
78條，裁定如主文。
中    華    民    國    100   年    4     月    19    日
                  民事第三庭  審判長法  官  杭起鶴
                                    法  官  廖建彥
                                    法  官  林雯娟
以上正本係照原本作成。
本裁定除有涉及法律見解具有原則上之重要性者外，不得再為抗
告，再抗告應委任律師為代理人，並繳納抗告費新台幣1,000 元
。
中    華    民    國    100   年    4     月    19    日
                                    書記官  楊建新